【裁判字號】    99,交聲,357
【裁判日期】    990831
【裁判案由】    違反道路交通管理處罰條例聲明異議
【裁判全文】
臺灣臺北地方法院交通事件裁定         99年度交聲字第357號
原處分機關  臺北市交通事件裁決所
異  議  人
即受處分人  甲○○
上列異議人即受處分人因違反道路交通管理處罰條例案件，對於
臺北市交通事件裁決所於中華民國99年2 月8 日所為之北市裁罰
字第裁22-A00XP2356號處分（原舉發通知單案號：掌電字第A00X
P2356號）聲明異議，本院裁定如下：
    主  文
原處分撤銷。
甲○○不罰。
    理  由
一、原處分意旨略以：異議人即受處分人甲○○於民國98年12月
    28日下午8 時1 分許，騎乘車牌號碼007-CLP 號重型機車，
    在臺北市○○路○ 段與成都路口時，經臺北市政府警察局萬
    華交通分隊掣單舉發「擅自變更原規格設備」之違規，異議
    人不服而提出陳述，原處分機關函請舉發單位調查結果，仍
    認違規事實明確，依道路交通管理處罰條例第16條第1 項第
    2 款規定，於99年2 月8 日以北市裁罰字第裁22-A00XP2356
    號裁決書裁處異議人罰鍰新臺幣（下同）900 元。
二、聲明異議意旨略以：異議人於98年12月28日遭員警與監理處
    人員以「排氣管出口方向不符水平或向下」為由而開單舉發
    ，然依道路交通安全規則第23條附件15有關「出口方向」之
    規定，係於98年12月29日才修改發佈，異議人當時皆符合該
    規範，因此對原處分不服，爰聲明異議等語。
三、按汽車（依道路交通管理處罰條例第3條第8款規定，汽車包
    括機器腳踏車即機車）除頭燈外之燈光、雨刮、喇叭、照後
    鏡、排氣管、消音器設備不全或損壞不予修復，或擅自增、
    減、變更原有規格致影響行車安全者，處汽車所有人新臺幣
    900 元以上1,800 元以下罰鍰，道路交通管理處罰條例第16
    條第1 項第2 款定有明文。
四、經查：
  (一)異議人於前開時、地騎乘車號007-CLP 號重型機車為警攔查
    ，發現該機車更換原出廠所配備之排氣管，且出口往上翹乙
    節，業據異議人坦認屬實，核與證人即本件舉發員警丁○○
    、丙○○到庭具結證述甚詳，且有採證照片3 幀附卷可佐（
    見本院第51頁）。是上開事實，洵堪認定屬實。
  (二)又參酌證人丁○○證稱：當時是我們警察機關還有跟臺北市
    監理所、環保局聯合稽查，在中華成都路，排氣管是由台北
    市監理所稽查人員認定有無違規，異議人的機車有改裝，監
    理所人員就請他到路邊，監理所人員說確實有影響他人的行
    車安全，也有改裝的情形，就請我們警方告發取締等語；證
    人丙○○則證稱：當天我們是聯合稽查，由交通隊、監理處
    、環保局做稽查，這次稽查是針對排氣管翹管部分作稽查，
    當天我們發現羅先生的機車，他的排氣管有屬於翹管，我們
    就進行開單…他的出口朝上，有影響到後方機車騎士的安全
    等語（詳見本院卷第45頁），是舉發員警係以異議人前開變
    更原有規格之排氣管行為，有導致後方之其他車輛行車安全
    ，故於當場開單舉發等情。惟異議人仍執前詞辯解，故本件
    爭執點在於異議人變更原有排氣管規格而另行更換裝備之行
    為，是否已達道路交通管理處罰條例第16條第1 項第2 款規
    定之「擅自變更原有規格，致影響行車安全」處罰標準？本
    院得心證之理由，茲分述如下：
    1.按道路交通管理處罰條例第16條第1 項第2 款於91年7 月
      3 日修正前之原條文係規定：「燈光、雨刮、喇叭、照後
      鏡、排氣管、消音器或其他設備不全，或擅自增、減、變
      更原有規格之設備，或損壞不予修復者」，修正後則規定
      為：「燈光、雨刮、喇叭、照後鏡、排氣管、消音器設備
      不全或損壞不予修復者，或其他設備擅自增、減、變更原
      有規格致影響行車安全者」，將先前得單以變更原有規格
      設備為由即予處罰車主之情形，另增「致影響行車安全」
      為限縮制裁發動之要件，當時修法理由：「交通主管機關
      執行道路通勤務，對於第1 項第2 款規定之『擅自變更原
      有規格』，卻擴張解釋為『原廠規格』之設備，將執法技
      術面之不利益，歸於汽機車所有人負擔，不僅造成人民權
      利不當之限制，違反憲法第15條及過度禁止原則，且如此
      擴張法條文義解釋之執法，不僅無益於交通安全之維護，
      反而製造民怨，爰予修正以杜爭議」。此可見當時修正加
      入前開規制處罰要件，無非係欲導正實務上就擅自變更原
      有規格之條文予以擴張解釋之弊，故明文就「擅自增、減
      、變更原有規格」者，應達「致影響行車安全者」之程度
      ，方得成為本法處罰之對象，以免造成人民權利不當之限
      制，而滋生民怨，其後道路交通管理處罰條例於94年12月
      28日再予修正法條文義，將原規定之「其他設備」刪除，
      目的亦僅在使同條款前段所示諸如車輛燈光、照後鏡、排
      氣管等設備，解釋上亦得成為後段之違規行為客體，惟如
      上述之評斷標準則未有任何變動，是以汽車所有人縱有變
      更排氣管原有規格之行為，亦須確認該等變更，是否確已
      於個案中致生行車安全之影響。基此，本件異議人雖有換
      裝非原廠排氣管之情事，然承上分析，亦非可謂其變更既
      不符原廠規格，便遽予斷定其存有違規情事。
    2.次按，道路交通安全規則附件15第4 點第2 款於98年12月
      29日修正前係規定：「1.應有排氣管系統隔熱防護裝置。
      2.排氣管尾端出口應位於車輛後方」等兩點限制；修法後
      則增設第3 點規定為：「3.在平坦地面上兩輪著地時，排
      氣管尾管出口角度不得傾斜高於水平線；排氣管尾管離地
      高度逾一公尺者，其尾管出口角度應低於水平線」，並自
      99年3 月1 日起列為臨時檢驗項目。是本案舉發時間既係
      於上開規定修正前之98年12月28日，縱異議人變更其所有
      之機車排氣管，有出口朝上且與原廠型式不同之特徵，然
      該排氣管尾端之出口係位於該車輛後方，且有裝設隔熱防
      燙蓋等情（詳見本院卷第9 頁異議人提出之照片），則異
      議人改裝其所有之機車排氣管，除本即不需向公路監理機
      關辦理登記外，尚與上開修法前之現行規定無悖，準此，
      即難認異議人有何擅自變更原有規格而背離何等法定義務
      之情事。
    3.末查，證人乙○○證述：我們環保局稽查是噪音及污染的
      部份…當時只有做環保的範圍。…當天舉發沒有這方面（
      拔除消音器）的問題等語；證人丙○○證述：排氣會直接
      打在後面行車人的臉上，造成他的眼睛刺痛，會影響行車
      安全等語，然觀諸上開採證照片所示，該排氣管雖較一般
      排氣管粗大，但該出口位置另有縮小出氣口裝置，得否遽
      認該排氣管之口徑加大且往上翹即致生影響行車安全之疑
      慮，應於具體案例中，由監理機關等其他專業人士，在其
      法定職務範圍內及法定檢驗項目內為專業判斷及審查，審
      視異議人之該等變更，究竟得否評價為影響行車安全之行
      為，絕非得由執法人員主觀判別即可認定，仍待積極確切
      之事證相佐，並經專業人士之認定以資證明，雖然本案舉
      發員警係會同監理所人員聯合查緝，並認為異議人前開機
      車排氣管出口過大，且往上翹而予以攔檢乙節，此業據證
      人丁○○、丙○○證述明確，然而，員警就該機車違反前
      開規定之判斷及審查標準，顯乏明確之規範依據已如前述
      ，且又無其他證據足資證明異議人所有之機車排氣管變更
      原有規格，已達於影響行車安全之程度。雖國內邇來盛行
      改裝機車之排氣管，一般用路人亦多有於道路上停等之際
      ，遭前方機車之排氣直噴臉頰而心生不悅之相關感受，然
      法律修訂前既已明定如上，基於法治國之基本原則，自應
      謹守法文所設之處罰界限，無任由「致影響行車安全」之
      要件於解釋上無適從之客觀標準。
五、綜上所述，本件既無足夠證據證明異議人有上開違規事實，
    原處分機關未予詳查，逕依道路交通管理處罰條例第16條第
    1 項第2 款之規定，處異議人罰鍰900 元，於法即有未合。
    從而，本件異議為有理由，應由本院撤銷原處分，改諭知異
    議人不罰。
據上論斷，應依道路交通案件處理辦法第20條前段，裁定如主文
。
中    華    民    國    99    年    8     月    31    日
                        交通法庭  法  官  陳思帆
上正本證明與原本無異。
如不服本裁定，應於裁定送達後5日內向本院提出抗告狀。
                                  書記官  林素霜
中    華    民    國    99    年    8     月    31    日

司法院資訊處製作；財團法人民間司法改革基金會備份。
